臺灣臺北地方法院民事判決　九十年度重訴字第一五二一號
　　原　　　告　百星機械實業有限公司
　　法定代理人　丙○○
　　被　　　告　乙○○
　　　　　　　　甲○○
　　訴訟代理人　丁○○
右當事人間請求撤銷贈與行為事件，本院判決如左：
    主    文
被告乙○○、甲○○間於民國八十九年十二月六日就坐落台北市○○區○○段一小段
○一一○地號土地應有部分二十分之二，及其上建號三○一六、三○一七即門牌號碼
台北市○○街一○一巷十六號一、二樓之房屋所為之贈與債權行為及物權行為應予撤
銷。
被告甲○○應將前項土地及建物於民國八十九年十二月七日經台北市中山地政事務所
以中字第二八七八一號收件，民國八十九年十二月八日所為之所有權移轉登記予以塗
銷。
訴訟費用由被告負擔。
    事    實
甲、原告方面：
一、聲明：如主文第一、二項所示。
二、陳述：
（一）原告為被告乙○○之債權人，被告乙○○原所有坐落台北市○○區○○段一小
      段○一一○地號土地應有部分二十分之二，及其上建號三○一六、三○一七即
      門牌號碼台北市○○街一○一巷十六號一、二樓之房屋，竟於民國八十九年十
      二月八日無償贈與其妻即被告甲○○，顯然有害於對原告新台幣（下同）二千
      九百七十五萬元債權之清償，爰依民法第二百四十四條第一項規定訴請撤銷該
      贈與行為。
（二）對於被告抗辯之陳述：
  １、按民法第四百零六條規定：「稱贈與者，謂當事人約定，一方以自己財產無償
      贈與他方，他方允受之契約。」即贈與乃受贈人不負有對價之無償契約，而系
      爭房地依不動產登記簿謄本所載移轉原因即為「夫妻贈與」，足證系爭房地之
      移轉係無對價關係之無償契約行為，被告主張系爭房係有對價之移轉，與上開
      民法規定及不動產登記簿謄本之記載不符，不足採信。
  ２、被告甲○○雖提出華南銀行借據及帳戶等資料，主張其有為被告乙○○代償債
      務，故系爭房地為有對價之移轉行為，惟被告甲○○有否為乙○○代償債務乃
      其是否為另一債權人之認定問題，與被告間所為無償贈與系爭房地無關。
  ３、債務人之全部財產應為總債權人之共同擔保，今被告乙○○任意將其財產無償
      贈與第三人，使其積極財產及對債權之共同擔保減少，顯然害及原告之利益及
      實現，原告自得提起本件訴訟撤銷系爭房地之無償移轉行為。
  ４、被告乙○○雖辯稱其持有大同股份有限公司股份0000000股，惟該等股
      票係以占有為要件，被告如未實際占有股票，將股票交付他人或已設定質權，
      即等於無資力。
三、證據：提出本院文八十九民執亥六九六七字第二八二三四號債權憑證影本一份、
    土地及建物登記謄本一份、本院民事執行處九十年十二月十八日錦九十民執亥字
    第二四八四八號通知影本一份為證。
乙、被告方面：
一、聲明：原告之訴駁回。
二、陳述：
（一）被告乙○○向華南銀行圓山分行所為多筆借款，均由被告甲○○為連帶保證人
      ，而被告乙○○因資金週轉關係，借款利息亦陸續由被告甲○○代為支付，故
      被告甲○○亦為被告乙○○之債權人。又被告甲○○為確保對被告乙○○之債
      權，乃要求被告乙○○將其已為華南銀行設定二千萬元抵押權之系爭不動產過
      戶登記於被告甲○○，但為節稅，乃以贈與方式登記，故本件實係被告甲○○
      因代償債務之對價為確保自己債權而所為之有償行為，並非被告乙○○為逃避
      對原告之債務而將所有系爭不動產脫產之無償行為。
（二）原告之債權，被告乙○○已清償大半，足證被告乙○○有清償之誠意，而被告
      乙○○除系爭不動產外，尚持有大同股份有限公司之股票六百零七萬零六百零
      九股，每股面額十元，共計六千零七十萬六千零九十元，即以目前不景氣股票
      市場低迷時之市價計亦約三千五百萬元，對原告之債務，亦足有清償能力，故
      被告乙○○將系爭不動產移轉過戶於被告甲○○之行為，亦無害於原告之債權
      。
三、證據：提出借據影本二份、帳戶往來資料明細影本一份、華南商業銀行存摺類存
    款取款憑條影本一份、華南商業銀行圓山分行九十年十月二十三日華圓放字第四
    三六號函影本一份、股份持有證明書影本一份為證。
丙、本院依職權向台北市中山地政事務所調閱被告就系爭房地贈與移轉登記之相關資
    料、向財政部財稅資料中心調閱被告乙○○之財產資料及調閱本院八十九年度執
    字第六九六七號、九十年度執字第二四八四八號民事執行卷宗。
    理    由
一、按訴狀送達後，原告不得將原訴便更或追加他訴，但擴張或減縮應受判決事項之
    聲明者，不在此限，民事訴訟法第二百五十五條第一項第三款定有明文。本件原
    告原起訴請求（一）撤銷被告間就門牌台北市○○街一○一巷十六號一樓（建號
    為中山區○○段○○段三○一六）及同門牌二樓（建號為中山區○○段○○段三
    ○一七）房屋二棟及坐落台北市○○區○○段一小段○一一○地號土地應有部分
    二十分之二之贈與行為。（二）被告甲○○應將前項之房屋土地回復登記與被告
    乙○○名義。嗣於訴訟中變更請求（一）撤銷被告間就門牌台北市○○街一○一
    巷十六號一樓（建號為中山區○○段○○段三○一六）及同門牌二樓（建號為中
    山區○○段○○段三○一七）房屋二棟及坐落台北市○○區○○段一小段○一一
    ○地號土地應有部分二十分之二之贈與行為。（二）被告甲○○應將前項之房屋
    土地所有權登記予以塗銷。核其先後所為係屬減縮應受判決事項之聲明，揆諸上
    述說明，應予准許，合先敘明。
二、原告起訴主張：被告乙○○積欠原告二千九百七十五萬元債務未償，竟於八十九
    年十二月八日將其所有坐落台北市○○區○○段一小段○一一○地號土地應有部
    分二十分之二，及其上建號三○一六、三○一七即門牌號碼台北市○○街一○一
    巷十六號一、二樓之房屋無償贈與其妻即被告甲○○，有害於原告之債權，爰依
    民法第二百四十四條第一項規定訴請撤銷被告二人之贈與行為，又該贈與行為既
    經撤銷，則被告甲○○就上開不動產所受之移轉登記即應予塗銷，回復為被告乙
    ○○之名義，為此訴請被告甲○○塗銷上開房地之所有權移轉登記等語。被告則
    以：被告甲○○因擔任被告乙○○多筆借款之連帶保證人並代為支付借款利息，
    為被告乙○○之債權人，被告甲○○為確保其對被告乙○○之債權，遂要求被告
    乙○○將系爭房地移轉登記予被告甲○○，但為節稅，乃以贈與方式登記，實係
    被告甲○○因代償債務之對價為確保自己債權而所為之有償行為，並非被告乙○
    ○為逃避對原告之債務而將所有系爭不動產脫產之無償行為；又被告乙○○除系
    爭不動產外，尚持有大同股份有限公司之股票六百零七萬零六百零九股，每股面
    額十元，共計六千零七十萬六千零九十元，即以目前不景氣股票市場低迷時之市
    價計亦約三千五百萬元，對原告之債務，亦足有清償能力，故被告乙○○將系爭
    不動產移轉過戶於被告甲○○之行為，亦無害於原告之債權等語，資為抗辯。
三、原告主張被告乙○○積欠原告二千九百七十五萬元債務未償，嗣於八十九年十二
    月八日將其所有坐落台北市○○區○○段一小段○一一○地號土地應有部分二十
    分之二，及其上建號三○一六、三○一七即門牌號碼台北市○○街一○一巷十六
    號一、二樓之房屋，以夫妻贈與為登記原因，變更所有權人登記為被告甲○○之
    事實，業據提出本院文八十九民執亥六九六七字第二八二三四號債權憑證、土地
    及建物登記謄本為證，復經本院向台北市中山地政事務所調閱系爭不動產贈與移
    轉登記相關資料無訛，且為被告所不爭執，自堪信為真實。
四、原告主張被告乙○○將系爭不動產無償贈與被告甲○○，害及原告之債權，則為
    被告所否認，並以前揭情詞置辯。是本件應予審究者，乃被告乙○○將系爭不動
    產所有權移轉登記予被告甲○○是否為無償行為及是否有害及原告之債權，原告
    主張依民法第二百四十四條之規定訴請判命如聲明所示，是否有理？經查：
（一）按債務人所為之無償法律行為，有害及債權者，債權人得聲請法院撤銷之；債
      權人聲請法院撤銷時，得並聲請命受益人或轉得人回復原狀。民法第二百四十
      四條第一項、第四項分別定有明文。所謂害及債權，係指因債務人之行為，致
      債權不能獲得滿足。換言之，因債務人之行為而致積極的減少財產，或消極的
      增加債務，因而使債權陷於清償不能、或困難、或遲延之狀態，即本條項所謂
      有害及債權之情形。
（二）被告辯稱因甲○○曾為其夫乙○○代償債務而為乙○○之債權人，為確保對乙
      ○○之債權，遂要求乙○○將系爭不動產移轉登記予甲○○，但為節稅而以夫
      妻贈與方式登記，實係被告甲○○因代償債務之對價為確保自己債權而所為之
      有償行為等語，固據提出借據、帳戶往來明細、華南商業銀行存摺類存款取款
      憑條、華南商業銀行圓山分行九十年十月二十三日華圓放字第四三六號函為證
      。然查，姑不論被告二人為夫妻，彼此間資金往來是否有所謂借貸或代償，已
      非無疑，且從被告所提上開證據觀之，不僅該借據二紙所載借款日期分別為九
      十年五月二十九日、九十年八月六日，均係發生在系爭不動產移轉登記後事隔
      半年之事，且參諸該借據、帳戶往來明細資料及華南商業銀行圓山分行函，至
      多僅能證明被告甲○○有擔任乙○○借款之連帶保證人、彼此間有資金往來及
      甲○○曾代償其夫乙○○積欠銀行之債務而已，並無法證明與本件系爭不動產
      贈與間有何關連，此外被告無法舉他證以證明彼此間就系爭不動產有買賣約定
      及支付價金之行為，被告上開所辯，尚難憑信。足認被告乙○○將系爭不動產
      所有權移轉登記予被告甲○○，係屬無償之贈與行為無疑。
（三）被告另辯稱被告乙○○除系爭不動產外，尚持有大同股份有限公司之股票市價
      約三千五百萬元，足有清償之能力，縱將系爭不動產移轉登記予甲○○，亦無
      害於原告之債權等語，固據提出股份持有證明書為證。然查，被告乙○○積欠
      原告之債務高達二千九百七十五萬元，已如前述，而經本院向財政部財稅資料
      中心調閱被告乙○○之財產資料，其僅有在台北縣金山鄉有一甚小房屋（面積
      持分零點七、公告現值七一一、持分率萬分之二），其餘在數家公司持有股票
      投資額，有該資料附卷可稽，惟參以股票價值隨時變動，且以占有為要件，若
      未實際占有股票或將股票交付他人或已設定質權，即難謂其仍有持股資力，是
      尚難據該資料即謂被告乙○○除系爭不動產外，其有足夠清償積欠原告債務之
      能力。況且，原告先前於八十九年三月三十一日即請求本院民事執行處調閱被
      告乙○○財產資料聲請強制執行，而經本院民事執行處以被告乙○○現無財產
      可供執行，致未能執行，而發給原告債權憑證報結；嗣於本件訴訟進行中，被
      告乙○○又以其持有上開大同股份有限公司之股票為抗辯後，原告隨即於九十
      年十一月十五日再聲請本院民事執行處對大同股份有限公司核發執行命令進行
      強制執行，然因大同股份有限公司提出異議謂乙○○早已領取全部股票及應領
      股利而無法進行，此經本院調閱本院八十九年度執字第六九六七號、九十年度
      執字第二四八四八號民事執行卷宗查明無訛。準此，足見被告乙○○不僅故意
      隱匿財產以規避執行，心態可議，且空言辯稱其除系爭不動產外，仍有資力清
      償積欠原告債務之能力云云，亦難採信。則被告乙○○將系爭不動產贈與移轉
      登記予被告甲○○時，除系爭不動產外，既不足以清償其對原告所負之二千九
      百七十五萬元債務，其所為贈與系爭不動產之行為即有致債權人即原告之債權
      履行不能或困難之情形，揆諸前開法條意旨，原告自得依民法第二百四十四條
      第一項規定訴請撤銷被告間因該贈與所發生之債權行為及物權行為。又上開贈
      與之債權、物權行為既經撤銷，則被告甲○○就上開不動產所受之移轉登記即
      應予塗銷，回復為被告乙○○之名義，故原告依同法條第四項規定請求被告甲
      ○○塗銷上開不動產移轉登記，自屬有據。
五、從而，原告依民法第二百四十四條之規定，請求撤銷被告二人間就系爭不動產所
    為贈與之債權行為及物權行為，並請求被告甲○○塗銷經台北市中山地政事務所
    受理，於八十九年十二月八日所為之所有權移轉登記，為有理由，應予准許。
六、本件為判決基礎之事證已臻明確，兩造其餘攻擊防禦方法及所提證據，核於判決
    結果不生影響，無一一審究論述之必要，附此敘明。
七、結論：本件原告之訴為有理由，依民事訴訟法第七十八條、第八十五條第一項前
    段，判決如主文。
中　　　華　　　民　　　國　　九十一　　年　　　一　　　月　　三十一　　日
                                        民事第民二庭法      官　曾部倫
右為正本係照原本作成。
如對本判決上訴，須於判決送達後廿日內向本院提出上訴狀。
中　　　華　　　民　　　國　　九十一　　年　　　一　　　月　　三十一　　日
　　　　　　　　　　　　　　　　　　　　　　　　　　法院書記官　柯月英
